臺灣高雄地方法院刑事判決　　　　　　　100年度訴字第564號
公　訴　人　臺灣高雄地方法院檢察署檢察官
被　　　告　余國榮
選任辯護人　賴玉山律師
　　　　　　邱佩芳律師
上列被告因毒品危害防制條例案件，經檢察官追加起訴（94年度
蒞字第12323 號、94年度蒞追字第8 號），本院於94年12月22日
判決，就追加起訴部分漏未判決，茲補充判決如下：
    主  文
余國榮無罪。
    理  由
壹、公訴意旨係以：
一、余國榮於民國91年底某日，在高雄市楠梓區○○○路68號，
    將第三級毒品Ｋ他命30顆交予馬明鉉，指使馬○○以每顆新
    臺幣（下同）200 元之價格轉賣予馬○○之國中同學陳○○
    ，馬○○收受後，打開其中一顆Ｋ他命，並將其餘29顆於91
    年底某日晚上，在高雄市○○區○○路和平國小旁三角公園
    內販賣予陳○○，且言明每顆代價200 元。
二、陳○○復於91年底某日，在前開三角公園內，向余國榮購買
    Ｋ他命，余國榮指使某不詳姓名之男子，於一週後之某日夜
    晚，在前開三角公園內，將7 小瓶Ｋ他命交予陳○○，並且
    表示余國榮會打電話告知陳○○Ｋ他命之價錢。嗣經警在陳
    ○○住處查獲第三級毒品Ｋ他命1 顆。因認被告涉犯毒品危
    害防制條例第4 條第3 項販賣第三級毒品罪嫌等語。
貳、按犯罪事實應依證據認定之，無證據不得認定犯罪事實；又
    不能證明被告犯罪者，應諭知無罪之判決，刑事訴訟法第15
    4 條第2 項、第301 條第1 項分別定有明文。而刑事訴訟法
    上所謂認定犯罪事實之證據，係指足以認定被告確有犯罪行
    為之積極證據而言，該項證據自須適合於被告犯罪事實之認
    定，始得採為斷罪資料。如未能發現相當證據，或證據不足
    以證明，自不能以推測或擬制之方法，以為裁判之基礎。又
    刑事訴訟上證明之資料，無論其為直接或間接證據，均須達
    於通常一般之人均不致有所懷疑，而得確信其為真實之程度
    ，始得據為有罪之認定，若其關於被告是否犯罪之證明未能
    達此程度，而有合理性懷疑之存在，致使無從形成有罪之確
    信，根據「罪證有疑，利於被告」之證據法則，即不得遽為
    不利被告之認定（最高法院29年度上字第3105號、40年度臺
    上字第86號、76年度臺上字第4986號判例意旨參照）。
參、證據能力方面
一、證人馬○○、陳○○於警詢中所為之陳述有證據能力：
  (一)被告以外之人於審判外之言詞或書面陳述，除法律有規定外
    ，不得作為證據；被告以外之人於檢察事務官、司法警察官
    或司法警察調查中所為之陳述，與審判中不符時，其先前之
    陳述具有較可信之特別情況，且為證明犯罪事實存否所必要
    ，得為證據，刑事訴訟法第159  條第1 項、第159 條之2分
    別定有明文。是以被告以外之人於審判外之言詞或書面，即
    屬傳聞證據，因有悖法院直接審理及言詞審理之精神，妨礙
    當事人之反對詰問權，影響程序正義之實現，除法律別有規
    定外，原則上不具證據能力。又刑事訴訟法第159  條之2所
    謂「前後陳述不符」之要件，應就前後階段之陳述進行整體
    判斷，以決定其間是否具有實質性差異，而所謂「較可信之
    特別情況」，亦應就前後陳述時之各種外部情況進行比較，
    以資決定何者外部情況具有可信性，若陳述係在特別可信之
    情況下所為，則虛偽陳述之危險性不高，雖係審判外陳述，
    或未經被告反對詰問，仍得承認其有證據能力。就外部情況
    之認定，例如時間之間隔、是否為有意識之迴避、有無受外
    力干擾或事後串謀、以及警詢所作時之筆錄記載是否完整、
    是否出於自由意識陳述等情。法院應斟酌上列因素綜合判斷
    ，細究陳述人問答態度、表情與舉動之變化，以查是否具較
    可信之特別情況，合先敘明。
  (二)證人馬○○、陳○○於警詢及法院審理之供述，就毒品交易
    重要事項之次數（係1 或2 次）、時間（係91年年底或92年
    2 月8 日或9 日；晚上9 時30分或晚上11、12時或早上11時
    30分）、地點（係在三角公園或萬應公廟巷底路上）、在場
    人數（係2 人或3 人）、毒品種類與數量（係5 顆ＭＤＭＡ
    與10顆Ｋ他命，或係祇有29或30顆Ｋ他命而無ＭＤＭＡ，或
    有無7 小瓶K 他命）、價錢（尚未洽談或已有告知，1 包3,
    500 元或4,500 元，或一顆200 元）、馬○○取得毒品之地
    點（係在被告之洗車場，或係在馬○○家門外被告車上）等
    有前後陳述不符之情形。經查，證人馬○○、陳○○於警詢
    時之陳述，依其記載內容，係採取一問一答方式，且上開證
    人於警詢時之陳述較接近案發時點，記憶應較為清晰，憑信
    性甚高，而當時未直接面對被告，心情較為篤定，壓力較小
    ，較有可能任意陳述；且在偵查及法院審理中，證人馬○○
    、陳○○均未對檢察官及法官表示警詢係遭受不正方法訊問
    或非出於其自由意志而為供述，益徵其於警詢之陳述應具有
    任意性。本院斟酌上開供述證據之取得過程並無瑕疵，且與
    本案待證事實間具有相當之關聯性及必要性，以之為本案證
    據尚無不當，是揆諸前揭說明，本院認證人馬○○、陳○○
    於警詢之陳述，符合刑事訴訟法第159 條之2 之情形而有證
    據能力。
二、本案其餘證據之證據能力：
    按傳聞法則之重要理論依據，在於傳聞證據未經當事人之反
    對詰問予以核實，乃予排斥，惟若當事人已放棄對原供述人
    之反對詰問權，於法院審判時表明同意該等傳聞證據可作為
    證據，基於證據資料愈豐富，愈有助於真實發現之理念，並
    貫徹刑事訴訟法修法加重當事人進行主義之精神，確認當事
    人對於證據能力有處分權之制度，傳聞證據經當事人同意作
    為證據，法院認為適當者，亦得為證據。另當事人於調查證
    據時，對於傳聞證據表示「沒有意見」、「對於證據調查無
    意見」，而未於言詞辯論終結前聲明異議，應視為已有將該
    等傳聞證據採為證據之同意，此刑事訴訟法第159 條之5 定
    有明文。檢察官、被告及辯護人於本院準備程序時已表示對
    於全案卷證其餘傳聞證據之證據能力均無意見，且同意作為
    本案之證據（本院100 審訴975 卷第38頁反面），依刑事訴
    訟法第159 條之5 之規定，檢察官、被告及辯護人已同意本
    案其餘傳聞證據均有證據能力，本院斟酌該等證據並非非法
    取得，亦無證明力明顯過低之情形，是該等證據，均得採為
    證據。
肆、實體方面
一、公訴意旨認被告涉犯毒品危害防制條例第4 條第3 項之販賣
    第三級毒品罪嫌，無非係以：(1) 證人即共犯馬○○之證述
    ；(2) 證人陳○○之證述；(3) 警方於陳○○住處查獲Ｋ他
    命1 顆及含Ｋ他命成分之空膠囊1 個，為其論罪之依據。訊
    據被告堅詞否認有何販賣第三級毒品之犯行，辯稱：伊並未
    要求馬○○販賣毒品，可能是馬○○遭伊開除懷恨在心而誣
    陷，伊雖曾見過陳○○一次，但時間係91年9 月間，在三角
    公園由馬○○介紹聊天，伊並未販賣毒品予陳○○等語。經
    查：
  (一)按施用毒品者，其所稱向某人購買之供述，須補強證據以擔
    保其供述之真實性。良以施用毒品者其供述之憑信性本不及
    於一般人，況施用毒品者其供出來源，因而破獲者，法律復
    規定得減輕其刑，其有為偵查機關誘導、或為邀輕典而為不
    實之陳述之可能，其供述之真實性自有合理之懷疑。是施用
    毒品者關於其向某人購買毒品之供述，必須補強證據佐證，
    以擔保其供述之真實性，俾貫徹刑事訴訟無罪推定及嚴格證
    明之基本原則。而所謂補強證據，係指毒品購買者之供述縱
    使並無瑕疵，仍須補強證據佐證而言，以擔保其供述之真實
    性。該補強證據，必須與施用毒品者關於相關毒品交易之供
    述，具有相當程度之關聯性，且足使一般人對於施用毒品者
    之供述無合理之懷疑存在，而得確信其為真實，始足當之。
    若毒品購買者之供述證據，本身已有重大瑕疵，依嚴格證明
    之法則，苟已無法憑為犯罪事實之認定時，自無再論補強證
    據之必要，其理甚明（最高法院96年度台上字第1993號判決
    意旨參照）。
  (二)檢察官雖以證人即共犯馬○○之證述，及證人陳○○之證述
    ，做為被告販賣毒品之證據，惟查：
  1.證人馬○○於警詢時係陳稱：伊與陳○○先約在高雄市○○
    區○○路和平國小旁三角公園內見面聊天，後來被告要伊離
    開，此後之毒品交易，因伊未在場，所以並不知道等語（見
    警卷第5 頁背面、第6 頁正面）。於偵查中先改稱：92年2
    月8 日晚上聊天時，被告得悉陳○○有施用毒品，隔天上午
    11時30分許，被告在其經營之洗車場，「拿1 包搖頭丸叫我
    拿給他（按指陳○○），那天晚上我交給他（按指陳○○）
    後」，被告就來，叫我先走開等語（見偵查卷第16頁背面）
    ；嗣又陳稱：第1 次交易是2 月初某日，被告早上拿毒品給
    我，叫我拿給陳○○，他們應有講好價錢，第2 次是我跟陳
    ○○約見，被告也來，我聽他們談話，好像於此之前，他們
    已有1 次交易，我能確定的是：該2 月8 日我交過「10 顆
    搖頭丸」給陳○○，其餘我不清楚；並否認於該2 月8 日有
    交給陳○○「29顆Ｋ他命」，且不曾說過1 顆代價200 元等
    語（見偵查卷第17頁正、背面，第40頁正面）。於臺灣高雄
    少年法院審理中再翻稱：係被告開車到伊家在車上將「東西
    」交給伊，囑要伊轉交陳○○，伊於92年某日晚上11、12時
    許，在距離高雄市○○區○○路和平國小東邊萬應公廟約2
    、3 百公尺遠之三角公園，將「29顆Ｋ他命」交給陳○○，
    並有告知價格，當時被告不在場，係後來被告又要伊約見陳
    ○○，被告始到場，此次他們「在講毒品的事情，我先走開
    ，之後約1 個月，就發生被告要向陳○○討錢之事」等語（
    見94年度少連訴字第29號卷第106 至110 頁）。
  2.證人陳○○於警詢時係陳稱：伊於92年2 月8 日晚上9 時30
    分許，在高雄市○○區○○路和平國小東邊萬應公廟旁巷子
    路上，向馬○○及被告購進5 顆ＭＤＭＡ與10顆Ｋ他命等語
    （見警卷第2 頁）。於少年觀護所警詢時，雖仍稱交易當時
    係3 人皆在場，卻已改稱係先在上揭國小旁三角公園碰面，
    再至萬應公廟巷底交易等語（同警卷第3 頁背面）。於偵查
    中亦陳稱：祇有跟被告交易1 次、余國榮是拿10顆Ｋ他命給
    我等語（見偵查卷第17頁背面、18頁）。於臺灣高雄少年法
    院審理中則翻稱：伊確實僅見過被告1 次，時間係在91 年
    底，並係在伊自馬○○處取得Ｋ他命之「後」，之前乃被告
    拿29顆Ｋ他命給馬○○，要馬○○轉交給伊去賣，馬○○確
    實有跟伊講一顆200 元，伊與被告前後共有2 次毒品交易，
    第2 次我要向被告買7 小瓶Ｋ他命，拿給我的人不是被告本
    人，是他的朋友在三角公園轉交給我，被告沒有在場等語（
    見94年度少連訴字第29號卷第88至101 、111 、112 頁）。
    又於本院審理中再改稱：在我家查扣的該顆K 他命膠囊是馬
    ○○於91年底先拿1 顆給我。隨後又改稱：該顆K 他命是馬
    ○○拿給伊1 包Ｋ他命剩下的，約1 星期後他又拿1 包K 他
    命給我，地點均在我家附近的三角公園，馬○○先拿1 顆K
    他命給我時，告訴我來源是綽號「榮哥」的朋友，但我不認
    識他，後來我被查獲之後，才知道綽號「榮哥」是余國榮。
    馬○○拿該包K 他命給我時有說是綽號「榮哥」要他轉交給
    我看能否賣得出去，意思要我轉賣。我不記得馬○○交1包
    顆粒狀的K 他命給我，裡面有29顆或30顆。馬○○交該包K
    他命時，沒有跟我講1 顆賣多少錢，他有跟我講過一個數字
    ，但我現在忘記是3,500 元或4,500 元了。我說我沒那麼多
    錢，他說他要幫我跟綽號「榮哥」說賣出去多少錢後再慢慢
    還。我跟余國榮見過1 次面，我沒有跟他講到話，因為我跟
    他不熟，是馬○○跟他講話。沒有跟余國榮買過7 小瓶K 他
    命，余國榮也沒有透過其他人交給我7 小瓶K 他命。馬○○
    交了該包K 他命給我之後隔約1 星期與我余國榮碰面（見
    100 年度訴字第564 號卷第至頁）各等語。
  3.依證人馬○○及陳○○上開所述各節，2 人就毒品交易重要
    事項之次數（係1 或2 次）、時間（係91年年底或92年2 月
    8 日或9 日；晚上9 時30分或晚上11、12時或早上11時30
    分）、地點（係在三角公園或萬應公廟巷底路上）、在場人
    數（係2 人或3 人）、毒品種類與數量（係5 顆ＭＤＭＡ與
    10顆Ｋ他命，或係祇有29或30顆Ｋ他命而無ＭＤＭＡ，或有
    無7 小瓶K 他命）、價錢（尚未洽談或已有告知，1 包
    3,500 元或4,500 元，或一顆200 元）、馬○○取得毒品之
    地點（係在被告之洗車場，或係在馬○○家門外被告車上）
    等各情，2 證人所言非但先後不一，而且彼此齟齬，渠等證
    述情節既存有重大瑕疵，自難僅憑證人馬○○、陳○○上開
    所述，即遽為不利於被告之認定。
  (三)檢察官雖以警方於證人陳○○住處查獲Ｋ他命1 顆及含Ｋ他
    命成分之空膠囊1 個，做為被告販賣毒品之證據。惟查：
  1.按施用毒品之人依毒品危害防制條例第17條規定，供出其毒
    品來源，因而破獲者，得邀減輕其刑之寬典，此對該身為毒
    品下游之施用毒品人而言，乃甚有利，反之，對於上游之毒
    品供應者或其他可能被誣攀之人以言，則相當不利。在吾人
    日常生活經驗之中，損人利己之作為，雖非正常，仍不能否
    認人性之中，確實偶會潛藏該念，甚至付諸實現者，處理是
    類案件，自應審慎研求，期臻毋枉毋縱（最高法院97年度台
    上字第6283號判決意旨參照）。
  2.被告自警詢、偵查及審理中，一再堅決否認有販賣第三級毒
    品犯行，始終一致，未曾更易辯詞，而本案並未搜得大批毒
    品、分裝袋、磅秤、帳冊或研磨、攪拌工具等販毒器物，所
    扣案之非供述證據僅Ｋ他命1顆及含Ｋ他命成分之空膠囊1個
    ，數量尚少，且係在證人陳○○住處搜出。而證人陳○○於
    臺灣高雄少年法院審理時，先證稱：29顆Ｋ他命伊自己拿去
    吸食，還有跟其他朋友拿去吸食；7 小瓶K 他命去ＫＴＶ用
    掉了等語（見94年度少連訴字第29號卷第88、92頁）。則該
    29顆及7 小瓶Ｋ他命，是否已如證人陳○○證述之均已消費
    掉？又於本院審理時證稱：在我家查扣的該顆Ｋ他命膠囊是
    馬○○於91年底先拿1 顆給我。隨後又改稱：該顆K 他命是
    馬○○拿給伊1 包Ｋ他命剩下的（見本院卷第51、52、55頁
    ）。沒有跟余國榮買過7 小瓶K 他命，余國榮也沒有透過其
    他人交給伊7 小瓶K 他命等語。（見本院卷第57、58頁）。
    足見證人陳○○所述顯有反覆不實之處，自不得以所查獲數
    量尚少之上開毒品，及證人陳○○有瑕疵之證述，遽認於92
    年2 月19日在證人陳○○住處搜出之Ｋ他命，為被告所販賣
    予證人陳○○，而認被告有販賣第三級毒品犯行。
  (四)又陳○○因違反毒品危害防制條例案件，經臺灣彰化地方法
    院檢察署檢察官以92年度偵字第6919號起訴，經臺灣彰化地
    方法院以92年度少訴字第12號判處有期徒刑2 年10月確定，
    該判決之犯罪事實雖載述「陳○○於92年2 月8 日21時30分
    許，在高雄市楠梓區『萬應公廟』旁巷子內，以4,500 元之
    價格，經由少年馬○○向余國榮購入第三級毒品Ｋ他命10顆
    及第二級毒品搖頭丸（ＭＤＭＡ）5 顆，陳○○除將部分毒
    品供己施用外，並於92年2 月9 日14時許，在其住處旁之『
    後勁戰將網路咖啡店』，無償轉讓1 顆Ｋ他命予許中成。其
    另基於販賣之概括犯意，於同年月13日12時許，在高雄市楠
    梓區和平國中第2 棟2 樓教室旁，以每顆200 元之價格，販
    賣1 顆Ｋ他命予孫友萱；又於同年月13日13時許，在同上和
    平國中第3 棟4 樓教室門口，亦以每顆200 元之價格，販賣
    2 顆Ｋ他命予共同前來之陳佳佳及李堅立」等情。惟證人陳
    ○○與馬○○2 人就毒品交易重要事項之次數、時間、地點
    、在場人數、毒品種類與數量、價錢、馬明鉉取得毒品之地
    點等各節，所言非但先後不一，而且彼此齟齬，渠等證述情
    節自存有重大瑕疵等情，業詳如上述。職是，自難僅憑臺灣
    彰化地方法院檢察署92年度偵字第6919號起訴書及臺灣彰化
    地方法院92年度少訴字第12號判決書記載「陳○○於92年2
    月8 日21時30分許，在高雄市楠梓區『萬應公廟』旁巷子內
    ，以4,500 元之價格，經由少年馬○○向余國榮購入第三級
    毒品Ｋ他命10顆」之事實，即遽為被告確有販賣第三級毒品
    之認定。
  (五)本案查獲緣起，係證人陳○○因毒品案件為警查獲時，主動
    供出毒品來源所致，此有陳○○之警詢筆錄可稽，是本案除
    證人陳○○、馬○○之證詞，及在陳明雄住處所查獲之Ｋ他
    命1 顆、含Ｋ他命成分之空膠囊1 個等少量毒品外，並無其
    他檢舉情資、監聽譯文、販毒器具、販毒帳冊等相關證據資
    料可資佐證。而證人陳○○、馬○○2 人就毒品交易重要事
    項之次數、時間、地點、在場人數、毒品種類與數量、價錢
    、馬○○取得毒品之地點等各節，所言先後不一，且互有歧
    異，是渠等證詞已有重大瑕疵。另臺灣彰化地方法院檢察署
    92年度偵字第6919號起訴書，及據以判決之臺灣彰化地方法
    院以92年度少訴字第12號判決書，亦非認定被告涉有販毒罪
    嫌之直接積極證據，俱如前述，故本院無從依上開證據形成
    被告有罪之確信心證。此外，復查無其他積極證據，足認被
    告確有公訴意旨所指之販賣第三級毒品Ｋ他命罪嫌，本件即
    屬不能證明被告犯罪，參諸前揭說明，自應為被告無罪之諭
    知。
據上論斷，應依刑事訴訟法第301 條第1 項前段，判決如主文。
本案經檢察官張媛舒到庭執行職務。
中    華    民    國  100    年    10    月    12    日
                  刑事第六庭    審判長法  官  李璧君
                                      法  官  李承曄
                                      法  官  王惠芬
以上正本證明與原本無異。
檢察官如不服本判決應於收受本判決後10日內向本院提出上訴書
狀，其未敘述上訴理由者，並得於提起上訴後10日內向本院補提
理由書狀（均須按他造當事人之人數附繕本）「切勿逕送上級法
院」。
被告不得上訴。
中    華    民    國   100    年    10    月    12    日
                                      書記官  王紀芸